【裁判字號】    88,上訴,805
【裁判日期】    890718
【裁判案由】    常業重利
【裁判全文】
臺灣高等法院臺中分院刑事判決                    八十八年度上訴字第八五號
    被      告  子○○
    被      告  戊○○
    被      告  丁○○
右上訴人因重利案件，不服臺灣台中地方法院八十七年度訴字第一八四二號中華民國
八十八年二月二十四日第一審判決（起訴案號：臺灣台中地方法院檢察署八十七年度
偵字第九四○○號及移送併辦案號：八十七年度偵字第二一三九二、二三九九九號 )
，提起上訴，本院判決如左：
      主  文
原判決撤銷。
子○○共同以乘他人急迫貸以金錢，而取得與原本顯不相當之重利為常業，處有期徒
刑壹年。
戊○○、丁○○共同以乘他人急迫貸以金錢，而取得與原本顯不相當之重利為常業，
均為累犯，各處有期徒刑伍月。
扣案之帳冊壹本、空白本票參本及載有○四─0000000號電話號碼之名片一枚
、陳世裕所有泛亞銀行存摺一本、提款卡一枚均沒收。
      事  實
一、戊○○於民國七十七年十一月間曾犯盜匪罪，經本院判處有期徒刑五年確定，送
    監執行後，於八十年七月十八日假釋付保護管束，於八十二年十月二十八日假釋
    期滿未被撤銷執行完畢，丁○○於八十四年間，曾犯麻醉藥品管理條例案件，經
    台灣台中地方法院判處有期徒刑四月，於八十四年八月十八日易科罰金執行完畢
    ，均仍不知悔改，子○○基於常業重利之犯意，自八十六年六月間許起，以○四
    ─0000000號電話，在自由時報報紙刊登「有錢借你」廣告，從事地下錢
    莊放款業務，乘他人急迫貸以金錢，每貸以新臺幣（下同）一萬元，十天利息五
    百元至四千元不等，並預扣一期利息，由借款人以身分證為質，簽發與借款金額
    同額之支票 (本人或他人均可，丑○○借貸時持友人癸○○之支票 )或本票以擔
    保，並書立切結書當借款憑證，以此方法取得與原本顯不相當之重利，獲取暴利
    ，並於同年三月間許起，先後僱用具有常業重利犯意聯絡之戊○○、丁○○處理
    借款、收款、討債等工作，並均賴以為生，以之為業，計自八十六年七、八月間
    許起即連續在台中縣、市等地乘借款者急迫之際借與張淑環、壬○○、己○○不
    詳數額之現款，於八十六年九月二十九日借予林弘彬十萬元，八十六年十二月十
    六日、十二月二十日、十二月二十二日、十二月二十四日、十二月二十七日、八
    十七年一月八日、八十七年二月二十三日、八十七年三月六日、八十七年三月二
    十四日、八十七年三月三十一日先後十次分別借與羅張玉美五十萬元、十萬元、
    十萬元、七萬元、五十萬元、六十萬元、三十萬元、三十萬元、三十五萬元、三
    十萬不等之現款，八十六年十二月十七日及八十七年一月十二日分別借與張玉珠
    十萬元及十三萬元，八十六年十二月二十二日、十二月二十四日、十二月二十九
    日、十二月三十日、八十七年一月三日、一月七日及一月九日，先後八次分別借
    與丑○○及其先生劉文智八萬元、十萬元、六萬元、五萬元、十萬元、九．七萬
    元、十五萬元、二十萬元不等之現款，八十七年一月五日借與吳素英五萬元，八
    十七年二月九日借與蘇春子十萬元，八十七年二月十三日至同年三月二日先後五
    次借與李清雄二十四萬五千元及九萬元不等之現款，八十七年三月三日借與李銀
    富十萬元，八十七年三月九日及同年三月二十七日分別借與丙○○十萬元及二十
    五萬元，八十七年三月十六日及八十七年四月二十九日先後二次分別借與黃玲莉
    各二十萬元，八十七年三月十七日借與張坤雄三萬元，八十七年三月十九日及四
    月十七日先後二次借與徐赤信四萬元及十萬元，八十七年三月二十三日借與黃清
    木二十六萬元，八十七年三月二十四日借與張益煌三萬元，八十七年三月二十五
    日借與王學文三十萬元，八十七年三月二十五日借與廖明芳三十萬元，八十七年
    三月二十七日借與黃鉦成三萬元，八十七年三月二十八日及四月一日先後二次借
    與辛○○各二萬元，八十七年三月三十日借與陳桂英二萬元，八十七年三月三十
    日借與黃宇十五萬元，八十七年三月三十一日借與林金華五萬元，八十七年三月
    三十一日及四月九日分別借與林順益三萬元及二萬元，八十七年四月一日及四月
    十四日、四月十五日分別借與羅天真十二萬元及十一萬元、六萬一千元，八十七
    年四月一日及四月二十七日分別借與歐文展各三十萬元，八十七年四月六日借與
    傳威豪三萬元，八十七年四月七日借與詹益維三萬元，八十七年四月七日借與劉
    年倉三萬元，八十七年四月十三日、四月二十二日分別借與余阿綢三十萬元、十
    五萬元，八十七年四月十三日借與甲○○二萬四千元，八十七年四月十四日及四
    月三十日分別借與庚○○十萬元及十五萬元，八十七年四月十四日借與劉明堂三
    十萬元，八十七年四月十五日、四月二十五日、四月三十日先後三次分別借與洪
    煥棠四十萬元、八萬元、二十萬元，八十七年四月二十五日借與朱金星五萬元，
    八十七年五月四日許借與乙○○一萬二千元，子○○、戊○○、丁○○等人所收
    取之重，每萬元由戊○○、丁○○各分得三千元，子○○則分得四千元，庚○○
    於同年五月二日支付利息三萬元後，因無力再付利息，經子○○等人催討，並約
    庚○○於八十七年五月四日十七時五分許，在台中市○○區○○路與北平路口之
    「名人茶坊」繳付利息時，經警查獲，並在子○○皮包內起出丙○○簽發付款人
    臺灣中小企業銀行烏日分行支票三紙、本票一紙、辛○○簽發本票一紙、乙○○
    簽發本票一紙、載有四─0000000號電話號碼之名片一紙、甲○○切結書
    一紙、，帳冊及客戶資料名冊，壬○○及己○○戶籍謄本、乙○○身分證、空白
    本票三本、楊昇憲誠泰銀行存摺一本、金融卡一張、陳世裕泛亞銀行存摺一本、
    金融卡一張，嗣子○○即委由徐志信處理借與庚○○之本息，於八十七年六月三
    日下午三時三十分許，徐志信（另案判決）在臺中市○○路與熱河路口遠東銀行
    前與庚○○商談還款事宜，為警查獲，並扣得庚○○用以支付本金及利息所簽發
    之本票三紙、付款人臺中市第十一信用合作社四民分社支票一紙等物 (扣於台灣
    台中地方法院檢察署八十七年度偵字第一一三八三號案）。
二、案經台中市警察局第三分局報請臺灣臺中地方法院檢察署檢察官偵查起訴及移送
    併辦。
    理    由
一、訊據被告子○○，坦承有經營地下錢莊貸款予林弘彬、羅張玉美、張玉珠、丑○○、劉文智、吳素英、蘇春子、李清雄、李銀富、丙○○、黃玲莉、張坤雄、徐
    赤信、黃清木、張益煌、王學文、廖明芳、黃鉦成、辛○○、陳桂英、黃宇、林
    金華、林順益、羅天真、歐文展、傳威豪、詹益維、劉年倉、余阿綢、甲○○、
    庚○○、劉明堂、洪煥棠、朱金星、乙○○、張淑環、壬○○、己○○等人之事
    實，惟辯稱：伊放貸利息最低每萬元十日五百元，最高每萬元十日二千元，被告
    戊○○、丁○○並未參與經營云云，被告戊○○、丁○○均矢口否認犯有常業重
    利之犯行，被告戊○○辯稱：伊於八十七年三、四月間才認識被告子○○，只與
    其出去二、三次，是去朋友家，非討債云云，被告丁○○辯稱：只是偶而開車載
    子○○出去，並未下車，未參與地下錢莊工作，並不認借貸對象云云，惟查被告
    子○○於警訊時供承，由伊或伊與被告戊○○、丁○○三人一同與客人接洽借貸
    事宜，被告戊○○、丁○○二人並幫伊一起去向借錢的人庚○○或其他客人收錢
    ，沒有薪水，如有收到利息，則每萬元由其分得四千元，其餘二人各得三千元等
    語，於偵查中供稱：被告戊○○、丁○○二人幫伊討債，伊會拿吃飯錢給他們等
    語，被告戊○○於警訊時供稱：伊於八十七年三月中旬至該地下錢莊任職，並無
    底薪，紅利由被告子○○分配給伊與被告丁○○，伊等八十七年五月四日約庚○○係要向其催討借貸之款項，另於偵訊時供承：曾代被告子○○討債約二、三次
    ，被告丁○○於偵訊時供稱：伊知道被告子○○、戊○○有在經營地下錢莊，八
    十七年五月四日被告戊○○要伊開車，被告子○○告訴伊開到昌平路與北平路口
    ，要去收錢，伊即載他們前去，伊係一同出來玩的等語，於偵查中供陳：伊有駕
    照，被告子○○叫伊開車載他們去共有二、三次，伊均在車上，伊認識丑○○，
    丑○○向伊等借錢等語，另證人庚○○迭於警訊、偵查及審理中證稱被告子○○
    、戊○○一起放貸，並與丁○○三人向伊付債等語，證人即借票與被害人羅麗鳳
    向被告等借款之癸○○於警訊及原審審理中亦證稱被告三人均曾前往向其收款，
    並表示渠為發票人，欲其負責等語，被告戊○○、丁○○既均與被告子○○前往
    收款，且就取得利息猶有分紅，顯見彼此間有犯意聯絡，均參與該地下錢莊之經
    營，此外，並有於八十七年五月四日當場查獲之丙○○簽發付款人臺灣中小企業
    銀行烏日分行支票三紙、本票一紙、辛○○簽發本票一紙、乙○○簽發本票一紙
    、載有○四─0000000號電話號碼之名片一紙、甲○○切結書一紙，帳冊
    及客戶資料名冊各一本、壬○○及己○○戶籍謄本、乙○○身分證、空白本票三
    本、楊昇憲誠泰銀行存摺一本、金融卡一張、陳世裕泛亞銀行存摺一本、金融卡
    一張扣案及八十七年六月三日下午三時三十分許，在臺中市○○路與熱河路口遠
    東銀行前查獲徐志信時扣得庚○○用以支付本金及利息所簽發之本票三紙、付款
    人臺中市第十一信用合作社四民分社支票一紙等物扣於台灣台中地方法院檢察署
    八十七年度偵字第一一三八三號案可資佐證，次查依證人乙○○、庚○○於警訊
    中之證述及查扣之帳冊顯示被告被告放貸金額每萬元十日利息最低五百元，最高
    四千元，即最低年息百分之一百八十，最高年息百分之一四四○，顯係重利，證
    人丑○○亦證述，因急迫用錢才向被告借貸，參以被告放貸之利息如此高，告貸
    者若非急迫焉會借貸，再查刑法上所謂常業犯，指反覆以同種類行為為目的之社
    會活動之職業性犯罪而言，至於犯罪所得多寡，是否恃此犯罪為唯一之謀生職業
    ，則非所問，縱令兼有其他職業，仍無礙於該常業犯罪之成立 (最高法院八十五
    年度台上字第五一○號判例參照)，被告等雖稱均有其他職業，然被告等放貸之
    對象甚多，且被告子○○於警訊時供承經營錢莊已獲利五十萬元等語，渠等顯恃
    以為生，並以之為常業，此外，並有證人甲○○於警訊、偵查中之證述及於八十
    七年五月四日當場查獲之丙○○簽發付款人臺灣中小企業銀行烏日分行支票三紙
    、本票一紙、辛○○簽發本票一紙、乙○○簽發本票一紙、載有○四─0000
    000號電話號碼之名片一紙、甲○○切結書一紙，帳冊及客戶資料名冊各一本
    、壬○○及己○○戶籍謄本、乙○○身分證、空白本票三本、楊昇憲誠泰銀行存
    摺一本、金融卡一張、陳世裕泛亞銀行存摺一本、金融卡一張扣案及八十七年六
    月三日下午三時三十分許，在臺中市○○路與熱河路口遠東銀行前查獲徐志信時
    扣得庚○○用以支付本金及利息所簽發之本票三紙、付款人臺中市第十一信用合
    作社四民分社支票一紙等物扣於台灣台中地方法院檢察署八十七年度偵字第一一
    三八三號案可資佐證，事證已臻明確，被告子○○所辯避重就輕及護被告戊○○、丁○○之詞與被告戊○○、丁○○所辯脫卸之詞均不足採信，犯行均堪認定
    。
二、核被告子○○、戊○○、丁○○所為，均係刑法第三百四十五條之常業重利罪，
    被告等三人間有犯意之聯絡及行為之分擔，為共同正犯，公訴人就被告八十七年
    三月間前之放貸行為 (即八十六年七月間許起至八十七年三月間止 )及貸與庚○○、甲○○、乙○○、丙○○、辛○○、壬○○、己○○等人外之犯行雖未起訴
    ，因與起訴部分間有實質上一罪之關係，本院自得一併審理，又被告戊○○於七
    十七年十永一月間曾犯盜匪罪，經本院判處有期徒刑五年確定，送監執行後於八
    十年七月十八日假釋付保護管束，於八十二年十月二十八日，假釋期滿未被撤銷
    執行完畢，丁○○於八十四年間曾犯麻醉藥品管理條例案件，經台灣台中地方法
    院判處有期徒刑四月，於八十四年八月十八日易科罰金執行完畢，五年以內再犯
    本件有期徒刑以上之罪，均為累犯，依刑法第四十七條規定加重其刑，原審予以
    論罪科刑固非無見，惟原審判決認被告係自八十六年九月開始放貸，八十七年二
    月間起開始登報，另就被告放貸與庚○○、甲○○、乙○○、丙○○、辛○○、
    壬○○、己○○、丑○○等人外之犯行未併予審理，認證人丑○○僅借貸六次，
    就陳世裕所有泛亞銀行存摺一本、提款卡一枚未宣告沒收，尚有未洽，被告等上
    訴否認犯罪固無理由，然原審判決既有如上未當之處，應由本院撤銷改判，爰審
    酌被告子○○係主謀、三人均年輕力壯、不務正業、竟經營地下錢莊牟利、經營
    之時間甚長、對社會所造成之危害甚大及犯後態度等一切情狀，分別量處如主文
    所示之刑。至扣案空白本票三本與載有○四─0000000號電話號碼之名片
    一枚、帳冊一本為被告子○○所有供犯罪使用之之物，陳世裕所有泛亞銀行存摺
    一本及提款卡一枚係被告子○○向外購得預備供放貸存提款用，以避免被查覺，
    均應依刑法第三十八條第一項第二款之規定宣告沒收，另丙○○簽發付款人臺灣
    中小企業銀行烏日分行支票三紙、本票一紙、辛○○簽發本票一紙、乙○○簽發
    本票一紙、庚○○簽發之本票三紙、付款人臺中市第十一信用合作社四民分社支
    票一紙，於渠等償付欠款後，被告仍須歸還，被告就實際借款額度內並得執以行
    使民事上之權利，不宜沒收，壬○○及己○○戶籍謄及皮包二個與本件犯行並無
    關連，證人乙○○身分證已發還被害人，楊昇憲誠泰銀行存摺、其提款卡一枚非
    被告所有之物，小筆記簿係記載客戶及及被告子○○朋友電話，甲○○切結書核
    其內容係借據性質，與本件犯罪亦無關，爰均不予宣告沒收。
三、台灣台中地方法院檢察署八十八年度偵字第九五四一號 (即八十七年度偵字第二
    三九九九號 )移送併辦意旨略以：被告子○○、戊○○、丁○○於八十六年九月
    間起，趁被害人丑○○急迫之際貸以款項，取得以原本不相當之重利，嗣因丑○○無法清償，竟於八十七年二、三月間許起即強令借票與丑○○供擔保借款之證
    人癸○○還款，欲強搬癸○○之傢俱抵債，並揚言如不還錢，將放火燒店，讓其
    生意無法經營，且打電話至被害人丑○○住處稱如不還款，將擄走其子女云云，
    因認被告等三人另涉犯刑法恐嚇罪行云云，惟訊據被告等三人均堅詞否認有何恐
    嚇犯行，經查被害人丑○○於原審審理中證稱，地下錢莊之人員要求一次還清借
    款，並未提起擄走小孩一事，嗣於八十七年六月間被告子○○來，問渠何時可還
    錢，態度還算客氣等語，與被害人丑○○於警訊中指述稱，被告表示如不還款，
    將擄走其子女一節，不相符合，另被害人癸○○於原審審理中雖證稱，被告等三
    人持其簽發之支票向其索債，並表示支票係其簽發，要其負責，且表示要搬傢俱
    抵債，並在電話中稱如果發生火災就知發生何事云云，然此部分犯行既為被告等
    否認，僅有被害人癸○○之指訴，並無其他積極證據可資佐證，況縱認被害人所
    訴屬實，被告所犯恐嚇罪行與右開判罪部分間亦無裁判上一罪之關係，本院無從
    併予審理，應檢還檢察官另為處理，附此敘明，另八十七年偵字第二一三九二號
    移送併辦意旨以：被告子○○提供資金貸與庚○○取得重利與首揭起訴部分為同
    一事實，並認徐志信為共犯，惟查被告子○○於審理中辯稱，渠係八十七年五月
    四日被警查獲後，才委由徐志信取回本金等語，另徐志信於警偵訊及原審審理中
    均稱，係為庚○○及被告子○○處理債務，遂持子○○持有庚○○簽發之本票、
    支票前往協商債務，且曾相約至熊賢棋律師處協議，但因庚○○未攜款前往未果
    等語，經查：八十七年五月中旬某日證人徐志信以電話向熊賢棋律師聯絡稱庚○○及子○○已達成和解協議，欲至其事務所寫和解書，子○○連法定利息都不予
    收取，庚○○願償尚欠本金十二萬，徐志信某且至該律師事務所，嗣庚○○表示
    未帶錢來，徐志信向一不詳姓名之人請示後即未和解，二人均離去等情，有法碩
    國際法律事務所函一紙在卷可憑，其內容與被告子○○、證人徐志信所述情節相
    符，參以被告等三人於本案警訊、偵查及審理中完全未提及徐志信亦有參與重利
    放款一事，且其他證人丑○○、甲○○、乙○○、癸○○等人均未指述徐志信有
    參與錢莊經營，徐志信僅係事後為被告子○○處理債務一節，尚堪採信，縱認徐
    志信所為犯罪，亦與被告子○○之重利犯行無共犯關係。
四、被告子○○經合法傳喚無正當理由不到庭，爰不待其陳述，逕行判決。
五、據上論斷，應依刑事訴訟法第三百六十九條第一項前段、第三百六十四條、第三
    百七十一條、第二百九十九條第一項前段、刑法第二十八條、第三百四十五條、
    第四十七條、第三十八條第一項第二款、罰金罰鍰提高標準條例第一條前段，判
    決如主文。
本案經檢察官吳文忠到庭執行職務。
中      華      民      國    八十九      年      七      月    十八    日
                              臺灣高等法院臺中分院刑事第九庭
                                    審判長法  官  胡  森  田
                                          法  官  趙  春  碧
                                          法  官  康  應  龍
右正本證明與原本無異。
如不服本判決應於收受送達後十日內向本院提出上訴書狀，其未敘述上訴之理由者並
得於提起上訴後十日內向本院補提理由書（均須按他造當事人之人數附繕本）。
                                          書記官  陳  明  珠
中      華      民      國    八十九      年      七      月    二十    日
刑法第三百四十五條：以犯前條之罪為常業者，處五年以下有期徒刑，得併科三千元
以下罰金。
                                                                        Ｋ


司法院資訊處製作；財團法人民間司法改革基金會備份。
